臺灣板橋地方法院民事判決　　　　　　　 99年度訴字第392號
原　　　告　王仁貴
訴訟代理人　羅興章律師
被　　　告　曾景煌
　　　　　　劉宇喬
上列當事人間請求分割共有物等事件，經本院於民國100 年5 月
31日言詞辯論終結，判決如下：
    主  文
原告王仁貴與被告曾景煌共有坐落新北市○○區○○段一二０四
之一地號土地，准予原物分割，其分割方法如附圖方案二所示：
編號Ａ部分面積壹拾參點陸柒平方公尺分歸原告王仁貴取得；編
號Ｂ部分面積貳拾柒點參參平方公尺分歸被告曾景煌取得。
被告應連帶給付原告新臺幣肆拾萬仟零貳拾柒元。
原告其餘之訴駁回。
訴訟費用由原告負擔三分之一，被告曾景煌負擔擔三分之一；餘
由被告連帶負擔。
本判決第二項得假執行，但被告如以新臺幣肆拾萬仟零貳拾柒
元，為原告供擔保後，得免為假執行。
原告其餘假執行之聲請駁回。
    事實及理由
壹、程序方面：
一、按不變更訴訟標的，而補充或更正事實上或法律上之陳述者
    ，非為訴之變更或追加，民事訴訟法第256 條定有明文。次
    按原告於判決確定前，得撤回訴之全部或一部。但被告已為
    本案之言詞辯論者，應得其同意。訴之撤回應以書狀為之。
    但於期日，得以言詞向法院或受命法官為之。以言詞所為訴
    之撤回，應記載於筆錄，如他造不在場，應將筆錄送達。訴
    之撤回，被告於期日到場，未為同意與否之表示者，自該期
    日起；其未於期日到場或係以書狀撤回者，自前項筆錄或撤
    回書狀送達之日起，10日內未提出異議者，視為同意撤回，
    民事訴訟第262 條亦定有明文。經查，原告起訴時，原聲明
    係請求：(一)被告曾景煌、劉宇喬應連帶給付原告新臺幣（下
    同）618,464 元，及自起訴狀繕本送達被告之翌日起至清償
    日止，按年息5%計算之利息。暨自起訴狀繕本送達被告翌日
    起，按月連帶給付原告22,088元，至被告不再占有新北市○
    ○區○○段1204、1204-1及1205地號土地為止。(二)被告曾景
    煌與原告共有之坐落新北市○○區○○段1204-1 地號土地
    准予分割。其中如附圖編號Ａ部分面積13.67平方公尺分與
    原告取得；如附圖編號Ｂ部分面積27.3 3平方公尺分與被告
    曾景煌取得。(三)第1項聲明原告願供擔保，請准宣告假執行
    。嗣於民國99年12月7日具狀更正訴之聲明為：(一)被告曾景
    煌、劉宇喬應連帶給付原告618,464元，及自起訴狀繕本送
    達被告之翌日起至清償日止，按年息5%計算之利息。暨自起
    訴狀繕本送達被告翌日起，按月連帶給付原告22,088元，至
    被告將新北市○○區○○段1204、1204-1及1205地號土地返
    還原告及其他土地共有人為止。(二)被告曾景煌與原告共有之
    坐落新北市○○區○○段1204-1地號土地准予分割。其中如
    附圖編號Ａ部分面積13.67平方公尺分與原告取得；如附圖
    編號Ｂ部分面積27.33平方公尺分與被告曾景煌取得。(三)第1
    項聲明原告願供擔保，請准宣告假執行。復於100年5 月6日
    具狀更正訴之聲明為：(一)被告曾景煌與原告共有之坐落新北
    市○○區○○段1204-1 地號土地准予分割。其中如附圖方
    案二編號Ａ部分面積13.67平方公尺分與原告取得；如附圖
    方案二編號Ｂ部分面積27.33平方公尺分與被告曾景煌取得
    。(二)被告曾景煌、劉宇喬應連帶給付原告618,464元，及自
    起訴狀繕本送達被告之翌日起至清償日止，按年息5%計算之
    利息。暨自起訴狀繕本送達被告翌日起，按月連帶給付原告
    22,088元，至聲明第1項所示土地判決分割確定為止。(三)被
    告曾景煌、劉宇喬應自聲明第1項所示土地判決分割確定時
    起，按月連帶給付原告19,890元。(四)第2項聲明原告願供擔
    保，請准宣告假執行。又於100年5月31日言詞辯論期日以言
    詞表明請求自96年9月1日起至100年5月31日止之不當得利，
    利息部分捨棄，並更正訴之聲明第2項為被告曾景煌、劉宇
    喬應連帶給付原告993,960元，且撤回訴之聲明第3項部分等
    語。核屬補充更正事實上之陳述，且被告均已具狀同意原告
    之撤回部分，揆諸上開規定，尚無不合，應予准許，合先敘
    明。
二、本件被告經合法通知，均未於最後言詞辯論期日到場，核無
    民事訴訟法第386 條所列各款情形，爰依原告之聲請，由其
    一造辯論而為判決。
貳、實體方面：
一、原告主張：
(一)、坐落新北市○○區○○段1204地號土地為原告與被告劉宇喬
    所共有，權利範圍各為1/3 、2/3 ；坐落同段1204-1、1205
    地號土地則為原告與被告曾景煌共有，權利範圍均各為1/3
    、2/3 。詎被告自96年9 月1 日起共同無權占有上開土地，
    擅自將上開土地全部作停車場出租予第三人，共同不法侵害
    原告之所有權，且未交付原告應有部分之收益，而獲得相當
    於租金之不當得利，致原告受有損害。又上開1204、1204-1
    及1205地號土地之面積分別為49、41、322 平方公尺，合計
    412 平方公尺，且鄰近板橋區實踐國小、新北市政府消防局
    、遠東百貨公司等地區，具高經濟價值，則以原告應有部分
    1/3 及土地申報地價19,300元/ 平方公尺之年息10% 計算，
    請求自96年9 月1 日起至100 年5 月31日止計45個月之相當
    於租金之不當得利共993,960 元（19,300元×412 ㎡×10﹪
    ÷12×1/3 ＝22,088元；22,088元×45＝993,960 元）。爰
    依民法第179 條、第184 條第1 項前段、第185 條第1 項之
    規定，請求被告應連帶賠償損害或返還不當得利。
(二)、又原告與被告曾景煌對於上開1204-1地號土地之使用方法意
    見不同，影響共有物之使用。而該筆土地並無不能分割之情
    事，且兩造亦無約定不能分割，經原告於98年12月16日發函
    催告被告曾景煌協議分割共有物，惟迄今未獲回應，顯無法
    達成分割協議。此外，原告提出如附圖方案二所示之分割方
    法，係請求將上開1204-1土地之1/3 面積現規劃作道路使用
    部分劃歸原告，其餘2/3 面積現被告出租停車部分劃歸被告
    曾景煌，並不影響被告曾景煌使用收益該部分土地，應符合
    公平原則及兩造利益。爰依民法第823 條第1 項之規定，請
    求原物分割上開1204-1地號之土地等語。
(三)、聲明：
１、被告曾景煌與原告共有之坐落新北市○○區○○段1204-1地
    號土地准予分割。其中如附圖方案二編號Ａ部分面積13.67
    平方公尺分與原告取得；如附圖編號Ｂ部分面積27.33 平方
    公尺分與被告曾景煌取得。
２、被告曾景煌、劉宇喬應連帶給付原告993,960 元。
３、前述第2項聲明，原告願供擔保，請准宣告假執行
二、被告劉宇喬則以：伊係向原告之兄購買系爭1204地號土地，
    原告之兄當時表明有分管協議，而伊僅出租數個停車位，故
    伊並無任何賠償責任等語置辯。並聲明：原告之訴及其假執
    行聲請均駁回；如受不利之判決，願供擔保請准宣告免為假
    執行。
三、被告曾景煌則以：原告經由其哥哥將系爭1204-1、1205地號
    土地出售予伊，伊為有權占有人等語資為抗辯。
四、兩造不爭執之事實：
(一)、坐落新北市○○區○○段1204地號土地為原告與被告劉宇喬
    共有，同段1204-1、1205地號土地則登記為原告與被告曾景
    煌共有。兩造就共有土地之權利範圍如附表所示，原告均為
    1/3 ，被告則分別各為2/3 。
(二)、系爭3筆土地現劃設如附圖方案一所示之汽機車停車格，由
    被告出租予第三人使用。
五、本院之判斷：
(一)、關於訴之聲明第1 項部分：
１、按各共有人，除法令另有規定外，得隨時請求分割共有物。
    但因物之使用目的不能分割或契約訂有不分割之期限者，不
    在此限；共有物之分割，依共有人協議之方法行之；分割之
    方法不能協議決定者，法院得因任何共有人之請求，命以原
    物分配於各共有人，或變賣共有物，以價金分配於各共有人
    ，民法第823 條第1 項、第824 條第1 項、第2 項分別定有
    明文。經查，原告主張坐落於新北市○○區○○段1204-1、
    1205地號、面積各為41、322 平方公尺之土地均為其與被告
    曾景煌所共有，權利範圍均各為1/3 、2/3 之事實，業據其
    提出上開土地登記第二類謄本影本2 份為證，則系爭2 筆土
    地既均登記所有權人係原告及被告曾景煌，自堪信原告此部
    分之主張為真實可採。被告曾景煌雖辯稱原告早將系爭2 筆
    土地之應有部分出售予伊，伊係有權占有云云，惟查，原告
    否認其與被告曾景煌就系爭二筆土地曾簽立任何買賣契約，
    而被告曾景煌亦自承其係向原告之哥哥簽立買賣契約等情，
    此有本院100年5月17日言詞辯論筆錄1份在卷可稽（見本院
    卷第58頁）。此外，被告曾景煌並未提出任何證據證明原告
    確實曾親自或授權他人將系爭土地之應有部分出賣予被告曾
    景煌，是被告曾景煌上開所辯，委無可採，堪認系爭2筆土
    地，依土地登記謄本記載仍為原告與被告曾景煌所共有，此
    一事實，已臻明確。
２、再按，民法第823條第1項但書所謂因物之使用目的不能分割
    ，係指該共有物現在依其使用目的不能分割者而言。倘現在
    尚無不能分割之情形，則將來縱有可能依其使用目的不能分
    割情事，亦無礙於共有人之分割請求權。依都市計畫法第42
    條、第50條、第51條之規定，道路預定地屬於公共設施用地
    。於一定期限內以徵收等方式取得之，逾期即視為撤銷，且
    於未取得前，所有權人仍得繼續為原來之使用或改為妨礙指
    定目的較輕之使用，並得申請為臨時建築使用。故經都市○
    ○○○○道路預定地而尚未闢為道路之共有土地，其共有人
    非不能訴請分割。（最高法院70年度台上字第260號判決參
    照）。觀諸原告所提之土地登記謄本記載系爭1204-1土地地
    目為田，使用分區、使用地類別均為空白，再依原告所提出
    之新北市板橋區市公所都市計畫土地使用分區證明書影本1
    紙所示，系爭1204-1土地係屬都市計畫範圍內之土地，其土
    地使用分區○道路，自無耕地分割相關限制，且迄今尚未闢
    為道路，則依其使用目的並無不能分割之情事，共有人間亦
    未定有不分割之約定，然因原告與被告曾景煌對於分割之意
    見分岐，無法達成協議分割等情，為兩造所不爭執。揆諸上
    開規定，原告請求裁判分割系爭1204-1土地，自屬有據，應
    予准許。
３、次按法院裁判分割共有物，須斟酌各共有人之利害關係，使
    用情形，共有物之性質及價值、經濟效用、符合公平經濟原
    則，其分割方法始得謂為適當。又分割共有物固不受分管契
    約之拘束，惟盡量依各共有人使用現狀定分割方法，以維持
    現狀，減少共有人所受損害，當不失為裁判分割斟酌之一種
    原則（最高法院91年度台上字第805 號判決意旨參照）。經
    查，系爭1204、1204-1、1205土地目前出租他人作為汽機車
    停車位使用等情，業據本院會同新北市板橋地政事務所人員
    履勘現場屬實，並有勘驗筆錄1 份在卷可佐（見本院卷第41
    頁），復有原告所提出之現場照片數幀附卷可參（見本院99
    年度板調字第7 號卷第9 至10頁）。而依原告就系爭1204-1
    土地所提之分割方案，可使原告與被告曾景煌所分得土地大
    致保有形狀上之完整性，且無畸零地不易利用之地形，亦有
    利日後原告與被告曾景煌各自之經濟利用。是本院審酌系爭
    1204-1土地之現有使用狀況、位置、與鄰地合併利用價值及
    原告與被告劉景煌分割後取得土地之經濟利益等情狀，認以
    如附圖即新北市板橋地政事務所土地複丈成果圖所示方案二
    之分割方法，洵屬適當、公允。
４、縱上所述，原告依民法第823 條第1 項之規定，請求原物分
    割其與被告劉景煌共有之系爭1204-1土地，洵屬有據，應予
    准許。
(二)、關於訴之聲明第2 項部分：
１、按所有人對於無權占有或侵奪其所有物者，得請求返還之。
    對於妨害其所有權者，得請求除去之。有妨害其所有權之虞
    者，得請求防止之，民法第767 條定有明文。而各共有人按
    其應有部分，對於共有物之全部，有使用收益之權，民法第
    818 條固有明文。惟共有人對共有物之特定部分使用收益，
    仍須徵得他共有人全體之同意，非謂共有人得對共有物之全
    部或任何一部有自由使用收益之權利；如共有人不顧他共有
    人之利益，而就共有物之全部或一部任意使用收益，即屬侵
    害他共有人之權利，他共有人得本於所有權請求除去其妨害
    或請求向全體共有人返還占用部分（最高法院62年度台上字
    第1803號判例、74年度第2 次民事庭會議決議意旨參照）。
    經查，原告主張系爭1204地號土地為其與被告劉宇喬所共有
    ，已據其提出上開土地登記第二類謄本影本1 份為憑，且為
    被告劉宇喬所不爭執；而系爭1204-1、1205地號土地則為原
    告與被告曾景煌共有，及系爭1204、1204-1、1205等3 筆土
    地現劃設停車格，並出租予第三人供作停放汽機車之使用，
    均已如前述。則原告為系爭3 筆土地之共有人之一，被告二
    人既未經原告同意即占用系爭3 筆土地，並將之出租他人，
    即屬侵害他共有人即原告之權利。再者，依原告所提之現場
    照片，可見系爭3 筆土地之所在處豎立一個車位出租之告示
    牌，該告示牌僅記載一位聯絡人及其聯絡電話號碼，現場亦
    無從得知土地之所有權人或出租人有所不同。則原告主張被
    告共同出租停車位予第三人使用之事實，堪予認定。是原告
    依據共同侵權行為之規定，行使其損害賠償請求權，當屬有
    據。被告雖辯稱渠等向原告之兄長購買原告對系爭土地之應
    有部分所有權，原告與原告之兄長間有分管協議存在，且其
    僅出租數個停車位，故並未損害原告之權利云云。惟查，被
    告對於兩造間已成立買賣契約或其他分管協議之抗辯，並未
    提出任何證據以實其說，則其上開所辯，委無可採。
２、次按建築房屋之基地租金，依土地法第105 條準用同法第97
    條規定，以不超過該土地申報價額年息10% 為限，而該條之
    土地價額，依土地法施行法第25條規定，係指法定地價而言
    。又法定地價，依土地法第148 條規定，係指土地所有權人
    依土地法所申報之地價，在平均地權條例施行區域，係指土
    地所有權人於地政機關舉辦規定地價或重新規定地價時，於
    公告申報地價期間內自行申報之地價而言，如未申報則以土
    地之公告地價百分之八十為申報地價，平均地權條例第16條
    定有明文。經查，系爭3 筆土地96年至98年、99年至100 年
    之申報地價每平方公尺各為15,440元（即公告地價每平方公
    尺19300 ×80% ＝15440） 、16,000元（即公告地價每平方
    公尺20000 ×80% ＝16000） ，此有系爭3 筆土地登記第二
    類謄本影本及新北市地政資訊服務網資料足參。本院審酌系
    爭3 筆土地位於市區繁華地帶及被告利用基地之經濟價值與
    所受利益等情，認原告主張被告共同無權占用系爭3 筆土地
    所受相當於租金之不當得利，以系爭3 筆土地申報地價之年
    息百分之五計算，核屬適當。據此，被告占用系爭3筆土地
    面積合計為412平方公尺，自96年9月1日起至98年12月31日
    止共28個月，不當得利為742,149元（15440元x412㎡x0.05
    ÷12x28=742149，元以下四捨五入），自99年1月1日起至
    100年5月31日止共17個月之不當得利為466,933元（16000元
    x412㎡x0.05÷12x17=466933），不當得利金額合計1,209,
    082元（742149＋466933=0000000），而原告就系爭3筆土地
    之權利範圍均係3分之1，故被告應連帶返還原告之不當得利
    共計403,027元（0000000×1/3=403027）。
３、縱上所述，原告本於共同侵權行為及不當得利之法律關係，
    請求被告應連帶給付原告403,027元為有理由，應予准許；
    逾此範圍之請求，則無理由，應予駁回。原告陳明願供擔保
    ，聲請宣告假執行，經核本判決主文第2項所命被告給付之
    金額未逾50萬元，依民事訴訟法第389條第1項第5款規定，
    應依職權宣告假執行。而就原告敗訴部分，其假執行之聲請
    ，失所依據，併駁回之。
六、因本案事證已臻明確，兩造其餘主張陳述及所提之證據，經
    本院審酌後，認為均與判決結果無影響，爰不一一論述，附
    此敘明。
七、據上論結，本件原告之訴為一部有理由，一部無理由，依民
    事訴訟法第385 條第1 項、第79條、第80條之1 、第85條第
    2項、第389條第1項第5款、第392條第2項，判決如主文。
中    華    民    國    100   年    6     月    14    日
                  民事第三庭    法  官  邱育佩
以上正本係照原本作成
如對本判決上訴，須於判決送達後20日內向本院提出上訴狀
中    華    民    國    100   年    6     月    14    日
                                書記官  彭麗紅
附表：
┌──────────────────────────────────────────┐
│土地標示：                                                                          │
├──┬───────────────┬──┬──────┬────────┬────┤
│編號│ 土  地  坐  落               │地目│面      積  │權利範圍        │備  註  │
│    │                              │    │（平方公尺）│                │        │
├──┼───────────────┼──┼──────┼────────┼────┤
│ 1  │ 新北市○○區○○段1204地號   │田  │  49        │原告王仁貴1/3   │        │
│    │                              │    │            │被告劉宇喬2/3   │        │
├──┼───────────────┼──┼──────┼────────┼────┤
│ 2  │ 新北市○○區○○段1204-1地號 │田  │  41        │原告王仁貴1/3   │        │
│    │                              │    │            │被告曾景煌2/3   │        │
├──┼───────────────┼──┼──────┼────────┼────┤
│ 3  │ 新北市○○區○○段1205地號   │田  │  322       │原告王仁貴1/3   │        │
│    │                              │    │            │被告曾景煌2/3   │        │
└──┴───────────────┴──┴──────┴────────┴────┘